臺灣高等法院民事判決
111年度再易字第8號
再審原告    温俊法  
再審被告    温玉松  
上列當事人間拆屋還地再審之訴事件，再審原告對於中華民國
110年12月22日本院109年度上易字第211號確定判決提起再審，
本院判決如下：
    主      文
再審之訴駁回。
再審訴訟費用由再審原告負擔。
    事實及理由
查民國（下同）108年11月22日臺灣新竹地方法院108年度訴字
  第317號第一審判決（下稱原第一審判決），命再審被告應將
  坐落新竹市○○段0000地號土地（下稱1987地號土地）如原第一
  審判決附圖所示編號A1、A2、A3、C部分之地上物拆除，將該
  部分土地返還再審原告及其他共有人。再審被告提起上訴，前
  訴訟第二審以原確定判決將原第一審判決廢棄，駁回再審原告
  在前訴訟第一審之訴及假執行之聲請，並告確定。再審原告對
  於原確定判決提起再審之訴，主張理由略以：原確定判決事實
  及理由欄第五之㈢點違反民事訴訟法第222條第3項規定；第五
  之㈣、㈤點違反民法第148條規定，及第五之㈥點、第六點均違反
  民事訴訟法第199條第1、2項、第233條規定，是原確定判決有
  民事訴訟法第469條第1項適用法規顯有錯誤之再審事由，爰提
  起本件再審之訴等語，聲明求為判決：㈠原確定判決廢棄；㈡再
  審被告對於原第一審判決之上訴駁回。
再審被告未為任何聲明及陳述。
關於再審原告主張原確定判決事實及理由欄第五之㈢點違反民事
  訴訟法第222條第3項規定部分：
㈠按民事訴訟法第496條第1項第1款所謂適用法規顯有錯誤者，係
  指確定判決所適用之法規顯然不合於法律規定，或與司法院現
  尚有效及大法官會議之解釋顯然違反者而言，含消極之不適用
  法規，顯然影響裁判者，但不包含漏未斟酌證據、判決理由不
  備、判決理由矛盾、取捨證據及認定事實錯誤之情形在內（司
  法院釋字第177號解釋、最高法院60年台再字第170號、63年台
  上字第880號判例、92年度台上字第320號判決意旨參照）。
㈡原確定判決事實及理由欄第五之㈢點記載：「證人吳章宏於本院
  結證稱：伊與兩造是鄰居，於68年至100年間住在上訴人（即
  再審被告，下同）隔鄰即愛文街112巷18號房屋（即系爭
　733建號建物），而系爭734建號建物（即愛文街112巷16號房
  屋）之花圃照片與伊小時候看到的情形並無不同，未經過改變
  ，該屋外牆雖有重新拉皮，但伊未發現上訴人有將牆壁拆除重
  新改建之情形；又伊父吳媽建向温玉田購買愛文街112巷18號
  房屋時，該屋也有門庭及花圃，嗣伊於88、89年間將門庭及花
  圃拆除，將拆除後的空地作為停車之用等語（見本院卷二第79
  至81頁）；證人蔡松村於本院結證稱：伊與兩造是朋友，上訴
  人居住○○街000巷00號房屋（即系爭734建號建物）花圃內之深
  水井係伊於幾十年前所挖，當時花圃情形與現在並無不同，伊
  為挖水井有將低圍牆拆除約4尺寬度，後來上訴人將拆除部分
  回復原狀，並未將全部低圍牆拆除重新興建，現在的低圍牆情
  形與伊當初挖水井的情況一樣等語（見本院卷二第82、83頁）
  ，經核與上訴人辯稱：系爭734建號建物及門庭、花圃、圍牆
  係經被上訴人（即再審原告，下同）等土地共有人同意，而由
  温玉田所建，伊向溫玉田購買系爭734建號建物時，温玉田即
  連同門庭、花圃、圍牆交由伊管理使用，伊並未重建或擴建等
  語相符，足見上訴人前開所辯，堪以採信。」再審原告指摘：
  前訴訟第二審卷2第67頁（見本院卷第37頁）再審被告提出之
  昔日花圃照片，對比同卷第65頁花圃現況照片（見本院卷第39
  頁及第43頁下圖），長寬高均不同；證人蔡松村證實有拆除4
  尺花圃，且證人吳章宏、蔡松村均未證明雨遮（見本院卷第41
  、43頁）係昔日興建，是上開論斷違反民事訴訟法第222條第3
  項規定云云。
㈢按民事訴訟法第222條第3項規定，法院依自由心證判斷事實之
  真偽，不得違背論理及經驗法則。此所謂論理法則，係指依立
  法意旨或法規之社會機能就法律事實所為價值判斷之法則而言
  。所謂經驗法則，係指由社會生活累積的經驗歸納所得之法則
  而言；凡日常生活所得之通常經驗及基於專門知識所得之特別
  經驗均屬之。經查，再審原告未具體指出原確定判決事實及理
  由欄第五之㈢點論證過程，違背何一論理及經驗法則，且揆其
  主張再審理由，實係指摘前訴訟第二審漏未斟酌證據、取捨證
  據及認定事實錯誤、判決理由不備，依前開之㈠說明，不屬於
  民事訴訟法第496條第1項第1款所謂適用法規顯有錯誤者之範
  疇，是再審原告此部分主張，為無理由。  　
關於再審原告主張原確定判決事實及理由欄第五之㈣、㈤點違反
  民法第148條規定部分：
㈠原確定判決事實及理由欄第五之㈣、㈤點記載：「㈣另建商出售其
  興建之房屋，必須提供買受人與房屋相稱之土地及進出道路，
  該房屋始能為正常使用，此乃建商出售其興建房屋之義務。本
  件被上訴人於本院自承：伊因父母早亡，自12歲起即由伊大哥
  溫玉田擔任伊之監護人，後來伊去當兵，伊所有土地的事務均
  由溫玉田處理，系爭重測前162-3地號土地原係由伊與溫玉田
  等7人共有，因溫玉田經營大昌土木包工業，伊知道溫玉田在
  系爭土地上興建系爭建物等工程，但當時合建出售房屋、土地
  都是由溫玉田負責處理，溫玉釵、溫黃佑等人的應有部分應該
  也是由溫玉田負責處理，合建後出售房屋、土地，伊並未分到
  出售房屋、土地所得之利潤，但不知溫玉釵、溫黃佑等人有無
  分到；又伊居住在上訴人房屋之對面，住在愛文街
　112巷已經幾十年，系爭1987地號土地是計畫道路用地，毋庸
  繳稅，而系爭1902地號土地重測後由91平方公尺減少為81平方
  公尺，伊未貼補該10平方公尺土地之差額予上訴人，上訴人亦
  未要求伊補償等語（見本院卷二第75至78頁），參酌前述，系
  爭重測前162-3地號土地係於65年5月20日分割出系爭重測前
　162-13地號土地，當時系爭重測前162-2（即系爭1987地號）
  、162-3（即系爭1902地號）、162-13地號（即系爭1901地號
  ）土地均為温玉田、温玉釵、温明鴻、温明堂、温明德、温明
  地、温黃佑及被上訴人所共有，而温玉田於系爭重測前
　162-3、162-13地號土地上興建系爭734、733建號建物，於65
  年10月27日即取得使用執照等情，可知建商即共有人温玉田在
  興建系爭734建號、733建號建物時，系爭重測前162-2、
　162-3、162-13地號土地之其餘共有人温玉釵、温明鴻、温明
  堂、温明德、温明地、温黃佑及被上訴人，係同意提供系爭重
  測前162-2地號面積167平方公尺、162-3地號面積91平方公尺
  、162-13地號面積98平方公尺之土地，供溫玉田規劃、興建系
  爭734建號、733建號建物及作為道路使用，嗣並於65、66年間
  ，由温玉田等7人及被上訴人將系爭重測前162-3地號面積91平
  方公尺土地、162-13地號面積98平方公尺土地出售並移轉登記
  予上訴人、吳媽建，由温玉田將其所興建坐落系爭重測前
　162-3地號土地上之系爭734建號建物、162-13地號土地上之系
  爭733建號建物出售並移轉登記予上訴人、吳媽建，而系爭
　1987地號土地使用分區則編定為道路用地，堪以認定。準此，
  上訴人買受温玉田等7人及被上訴人共有之系爭重測前162-3地
  號土地，及温玉田所興建、交付之系爭734建號建物後，其使
  用系爭734建號建物及其所坐落之土地之權利，不應因系爭重
  測前162-3地號土地嗣後辦理土地重測，登記面積大幅減少為
　81平方公尺，而受不利之影響，自應認其得繼續使用系爭734
  建號建物及其所坐落之土地，始符合上開建物及土地買賣當事
  人間之意思及該建物使用土地之狀態。㈤本院綜合上情，並參
  酌温玉田係經其餘土地共有人温玉釵、温明鴻、温明堂、温明
  德、温明地、温黃佑及被上訴人之同意，始興建系爭734建號
  建物，且被上訴人在出售系爭重測前162-3地號土地予上訴人
  後，系爭734建號建物始辦理第一次所有權登記予上訴人，距
  被上訴人起訴時已逾40年，惟被上訴人與上訴人毗鄰而居數十
  年，從未對系爭734建號建物占用系爭1987地號土地一事為異
  議，自已引起上訴人之正當信任，及上訴人於65、66年間係按
  面積91平方公尺計算買賣土地之價金，而買受系爭重測前
　162-3地號土地及坐落其上之系爭734建號建物，竟因於67年間
  辦理土地重測，導致土地面積大幅減少為81平方公尺而受有損
  害，惟上訴人並未向温玉田等7人及被上訴人為任何請求，温
  玉田等7人及被上訴人亦未對上訴人為任何賠償或補償等情，
  認被上訴人與其他共有人既事前同意提供系爭重測前162-2地
  號（即系爭1987地號）、162-3地號（即系爭1902地號）、
　162-13地號（即系爭1901地號）之土地，供建商即共有人溫玉田規劃、興建系爭734建號、733建號建物及作為道路使用，申請辦理系爭734建號、733建號建物建造執照，嗣復同意與溫玉田共同出售及轉讓系爭重測前162-3地號（即系爭1902地號）、162-13地號（即系爭1901地號）土地，及系爭734建號、733建號建物予上訴人、吳媽建，並將系爭重測前162-2地號（即系爭1987地號）土地作為道路使用，自知悉溫玉田取得土地之目的係供興建系爭734建號、733建號建物使用，並同意溫玉田嗣後將上開建物所有權轉讓予他人，供他人繼續使用上開土地，則上訴人同時買受温玉田等7人及被上訴人共有之系爭重測前162-3地號土地，及温玉田所興建、交付之系爭734建號建物，自仍得繼續使用系爭734建號建物及其所坐落之土地，始符合公平。茲被上訴人知悉上訴人同時買受並使用系爭重測前162-3地號（即系爭1902地號）土地、734建號建物，及系爭734建號建物使用土地之外觀，突然於40餘年後提起本件訴訟，請求上訴人返還系爭734建號建物占用系爭系爭1987地號土地之部分，令上訴人陷入窘境，影響債權人即上訴人買受上開土地及建物之利益及目的之完成，自違反誠實及信用原則而應受限制。是上訴人所辯被上訴人依民法第148條規定不得請求拆屋還地一節，尚屬可採。」再審原告指摘：伊未測量
　1987地號土地地界，不可能知悉再審被告越界占有，且伊40年來未向再審被告主張無權占有，屬單純沉默，又再審被告明知1987地號土地為計劃道路，土地所有人同意供通行，不表示亦同意供建築，不至使再審被告產生伊不行使權利之信賴，故上開論斷違反民法第148條規定云云。
㈡查原確定判決於事實及理由欄第五點前言說明民法第148條之意
  涵及適用標準，核無違誤。又前訴訟第二審根據再審原告等共
  有人提供重測前之同地段162-2（登記面積167平方公尺）、16
  2-3（登記面積91平方公尺）、162-13（登記面積98平方公尺
  ）地號（下各以地號稱之）土地，由建商溫玉田在162-3、
　162-13地號土地上分別興建同地段734、733建號（下各以建號
  稱之）建物，及將162-2地號土地作為各該建物對外通道使用
  ，溫玉田並將734建號建物及162-3土地出售予再審被告之事實
  ，認定再審原告等共有人同意再審被告使用734建號坐落之基
  地。嗣於67年間土地重測，162-2、162-3、162-13地號依序變
  更為同地段1987、1902、1901地號（下各以地號稱之），面積
  依序變更為160、81、104平方公尺，致產生734建號建物占用1
  987地號土地結果，但依再審原告等共有人前所為同意，認定
  再審被告應得繼續使用該占用部分土地，始屬公平，再斟酌再
  審原告長期未對再審被告主張無權占有等事證，論斷再審原告
  提起前訴訟，違反誠實及信用原則，適用法規並無錯誤。至於
  再審原告主張再審之理由，均係指摘前訴訟第二審取捨證據及
  認定事實錯誤，依前開之㈠說明，不屬於民事訴訟法第
　496條第1項第1款所謂適用法規顯有錯誤範疇，是再審原告此
  部分主張，亦為無理由。  　
關於再審原告主張原確定判決事實及理由欄第五之㈥點、第六點
  論斷均違反民事訴訟法第199條第1、2項、第233條規定部分：
  查原確定判決事實及理由欄第五之㈥點係就第五之㈠至㈤點論斷
  之綜合結論，第六點係敘明論斷結果。前開所示再審原告指
  摘之再審事由既均不可採，則原確定判決事實及理由欄第五之
  ㈥及第六點之結論當亦無適用法規顯有錯誤情形，是再審原告
  此部分主張，為無理由。  　
綜上所述，再審原告主張原確定判決有民事訴訟法第496條第1
  項第1款之再審事由，無庸調查，即可認定不足憑採，其執此
  提起本件再審之訴，顯無再審理由，爰依民事訴訟法第502條
  第2項規定，不經言詞辯論，以判決予以駁回。
據上論結，本件再審之訴顯無理由，依民事訴訟法第78條，判
　決如主文。
中　　華　　民　　國　　111 　年　　2 　　月　　22　　日
                  民事第二十一庭
                      審判長法　官  翁昭蓉
                            法　官  鍾素鳳
                            法　官  林哲賢

正本係照原本作成。
不得上訴。
中　　華　　民　　國　　111 　年　　2 　　月　　22　　日

　　　　　　　　　　　　　  書記官  張淑芬